【裁判字號】    95,選訴,2
【裁判日期】    950517
【裁判案由】    違反公職人員選舉罷免法等
【裁判全文】
福建金門地方法院刑事判決               95年度選訴字第2號
公  訴  人  福建金門地方法院檢察署檢察官
被      告  丙○○
選任辯護人  黃怡騰律師
            楊克成律師
被      告  丁○○
            庚○○
            壬○○
            甲○○
上列被告因違反公職人員選舉罷免法等案件，經檢察官提起公訴
（94年度選偵字第5、7、9號），本院判決如下：
    主  文
丙○○共同連續對於有投票權之人，交付賄賂，而約其投票權為
一定之行使，處有期徒刑壹年，褫奪公權參年。扣案賄選人數統
計表壹紙、李誠智宣傳文宣拾張、預備及用以交付賄賂之新台幣
拾參萬伍仟元（含扣案賄款新台幣壹萬元）均沒收之。
丁○○有投票權之人，收受賄賂，而許以其投票權為一定之行使
，處有期徒刑貳月，如易科罰金，以參佰元折算壹日，褫奪公權
壹年。所收受之賄賂新台幣伍仟元沒收之；又共同連續對於有投
票權之人，交付賄賂，而約其投票權為一定之行使，處有期徒刑
參月，如易科罰金，以參佰元折算壹日，褫奪公權壹年。扣案賄
選人數統計表壹紙、李誠智宣傳文宣拾張、預備及用以交付賄賂
之新台幣拾參萬元（含扣案賄款新台幣壹萬元）均沒收之。應執
行有期徒刑肆月，如易科罰金，以參佰元折算壹日，褫奪公權壹
年。所收受之賄賂新台幣伍仟元、扣案賄選人數統計表壹紙、李
誠智宣傳文宣拾張、預備及用以交付賄賂之新台幣拾參萬元（含
扣案賄款新台幣壹萬元）均沒收之。
庚○○有投票權之人，收受賄賂，而許以其投票權為一定之行使
，處有期徒刑參月，如易科罰金，以參佰元折算壹日，褫奪公權
壹年。所收受之賄賂新台幣伍仟元沒收之；又共同連續對於有投
票權之人，交付賄賂，而約其投票權為一定之行使，處有期徒刑
肆月，如易科罰金，以參佰元折算壹日，褫奪公權壹年。扣案賄
選人數統計表壹紙、李誠智宣傳文宣拾張、預備及用以交付賄賂
之新台幣拾參萬元（含扣案賄款新台幣壹萬元）均沒收之。應執
行有期徒刑陸月，如易科罰金，以參佰元折算壹日，褫奪公權壹
年。所收受之賄賂新台幣伍仟元、扣案賄選人數統計表壹紙、李
誠智宣傳文宣拾張、預備及用以交付賄賂之新台幣拾參萬元（含
扣案賄款新台幣壹萬元）均沒收之。
壬○○共同預備對於有投票權之人，行求而約其投票權為一定之
行使，處有期徒刑貳月，如易科罰金，以參佰元折算壹日，褫奪
公權壹年。
甲○○有投票權之人，期約賄賂，而許以其投票權為一定之行使
，處有期徒刑貳月，如易科罰金，以參佰元折算壹日，褫奪公權
壹年，緩刑參年；又共同預備對於有投票權之人，行求而約其投
票權為一定之行使，處有期徒刑參月，如易科罰金，以參佰元折
算壹日。褫奪公權壹年，緩刑參年。應執行有期徒刑肆月，如易
科罰金，以參佰元折算壹日。褫奪公權壹年，緩刑參年。
    事  實
一、丙○○係民國94年度金門縣第4屆縣議員候選人李誠智之父
    ，94年11月上旬與友人壬○○在金門縣金湖鎮成功99之5號
    庚○○、丁○○夫妻經營之「成功鍋貼」店餐敘時，提及其
    子參選之事，丙○○、壬○○、丁○○三人遂生對於有投票
    權之人行求、期約及交付賄賂，約其於94年12月3日縣議員
    選舉時，投票支持李誠智之犯意聯絡，由壬○○、丁○○負
    責拉票、統計可賄選之選民人數，回報丙○○，再由丙○○
    支付賄款每票新台幣（下同）5千元。嗣壬○○雖已預計可
    賄選之選民人數，回報丙○○，預備行求賄賂選民，然因無
    法擔負投票數不及其回報賄選之選民人數之責任，以及身為
    金門縣養豬協會理事長，支持單一候選人徒增困擾之故作罷
    ，並於同年月15日23時41分許，電告丁○○不再參與丙○○
    賄選之事；而丁○○則未受壬○○終止初衷之影響，除前已
    與壬○○會商計算可賄選之選民人數回報丙○○外，進而與
    其夫庚○○基於兼為自己之投票權許以支持李誠智之收賄犯
    意，及行求、期約及交付賄賂予有投票權之人，約其為一定
    行使之犯意聯絡，分別統計可賄選之選民人數，彙算後向丙○○回報。庚○○為爭取更多選民，又告知友人甲○○投李
    誠智1票代價5千元，甲○○隨即基於為自己之投票權許以支
    持李誠智之期約收賄之犯意，兼與庚○○預備行求賄賂選民
    ，約其為一定行使之犯意聯絡，統計可賄選之選民人數，於
    94 年11月上旬，告知庚○○包括自己在內可得賄選之選民
    人數共11人，惟數天後改為12人，嗣又改為19人。
二、丁○○繼於94年11月18日15時許，與丙○○在金門縣金城鎮
    ○○路○段80巷4號己○○經營之「吉東養雞場」會商賄選事
    項，並以電話向夫庚○○確認庚○○取得可賄選之選民人數
    為18人，加上自己預計可賄選之選民人數9人，合計共27人
    ，向丙○○報告。丙○○則先行交付丁○○賄款現金10萬元
    ，丁○○扣除自己與庚○○二人賄款1萬元後，餘款9萬元交
    由庚○○，預備用以向其他選民賄選。丙○○復於同年月21
    日，在「吉東養雞場」請乙○○（另為緩起訴處分）轉交賄
    款3萬5千元予丁○○，同日18時許，乙○○以電話聯繫丁○○至其經營之「伸倫汽車修理廠」取款，丁○○乃於翌日10
    時許，指示其夫庚○○前往「伸倫汽車修理廠」，向乙○○
    收取上開3萬5千元賄款；丁○○隨即於當日將其中1萬元交
    付其期約賄賂之選民辛○○（許以自己及其夫黃志忠之選票
    ），次日（23日）又交付1萬元予其期約賄賂之選民陳戊○○（許以自己及媳婦鄭明佳之選票）（陳戊○○、辛○○及
    鄭明佳均另為緩起訴處分），餘款1萬5千元則交給庚○○，
    預備用以向其他選民賄選。嗣經檢察官指揮法務部調查局福
    建省調查處調查員循線查獲。
三、案經福建金門地方法院檢察署檢察官自動檢舉偵查起訴。
    理  由
一、按「被告以外之人於偵查中向檢察官所為陳述，除顯有不可
    信之情況者外，得為證據。」，刑事訴訟法第159條之1第2
    項定有明文。偵查中對被告以外之人所為之偵查筆錄，性質
    雖屬傳聞證據，惟檢察官代表國家偵查犯罪、實施公訴，依
    法訊問證人且須具結，不致違法取供，其可信度極高，是以
    被告以外之人於偵查中具結所為之證述，除已釋明顯有不可
    信之情況之理由外，自不宜以證人未能於審判中接受他造之
    反對詰問為由，即遽指證人於偵查中之陳述不具證據能力。
    本件證人乙○○、陳戊○○、鄭明佳、辛○○均未表明檢察
    官在偵查時有不法取供之情形；而本件被告等於審判程序且
    均表示同意以上開證人之證言為證據，辯護人亦未於言詞辯
    論終結前對之聲明異議，本院審酌上開證人言詞陳述作成之
    情況，並無不適當，是上開證人偵查中之證言，依刑事訴訟
    法第159條之1第2項、第159條之5第1項規定，應認有證據能
    力，而得為證據。
二、訊據被告丙○○、丁○○、庚○○、壬○○四人，除丁○○
    、庚○○二人否認收受賄賂5千，而許以自己之投票權支持
    李誠智之情外，對於上揭事實，均於本院審理時坦承不諱，
    核與共同被告丁○○、庚○○、壬○○於審判中具結證述之
    下列情節：（丁○○）從丙○○處取得13萬5千元（一次10
    萬元，一次3萬5千元），是給27名選民的走路工。其中1萬
    元給辛○○，1萬元給陳戊○○，給錢時並分別對之表示投
    票時間到將告知票投給誰。（庚○○）3萬5千元是太太丁○○叫伊去拿的，說是要替李誠智賄選買票用的；伊並向甲○○表示有人買票，詢問甲○○是否願賣票，本來係買甲○○
    一票，嗣甲○○向伊稱有更多票，並報選民票數給伊。（壬○○）於94年11月間在成功鍋貼店請朋友吃飯，由丙○○作
    陪，朋友提及支持丙○○之子李誠智，伊乃表示支持30 票
    ，並邀丁○○也支持15票等語相符；並與證人乙○○於偵查
    中證稱：94年11月21日18時左右與己○○、丙○○三人在己○○開設之養雞場飲酒，丙○○請伊轉交3萬5千元予丁○○
    ，並請丁○○至伊開設之伸倫修車廠取款，因為丁○○說要
    拿宣傳單，伊想應該是買票，翌日丁○○夫庚○○即騎車至
    伊修車廠取走3萬5千元（見94選他字第29號偵查卷第
    160、164、168頁）。證人陳戊○○證述：94年11月下旬丁○○告知議員選舉有人買票，一票5千，問伊有誰可買，伊
    乃告知自己和媳婦兩票，嗣丁○○給伊1萬元，伊拿5千，5
    千給媳婦鄭明佳，丁○○給錢時說選舉時會告知選誰（見94
    年度選他字第32號偵查卷第17頁、本院95年4月26日審判筆
    錄），以及鄭明佳供述伊婆婆陳戊○○告知丁○○替縣議員
    買票，問伊是否同意賣票，伊表示同意後幾天，婆婆交付5
    千元給伊並告知錢係丁○○拿來的（同前偵查卷第28頁）。
    證人辛○○供稱94年11月下旬丁○○給伊1萬元並表明投票
    前將告知應投票之候選人，1萬元是買伊及其夫黃志忠的票
    （同前偵查卷第35頁）等情節相符，復有上開被告間、被告
    丁○○與證人乙○○間之通訊監察譯文，以及扣案丁○○記
    載賄選票數27人字條一紙、賄款1萬元附卷可稽，被告丙○○、丁○○、庚○○、壬○○預備行求賄賂選民支持李誠智
    ；及被告丙○○、丁○○、庚○○進而交付賄賂，約定選民
    之投票權為一定之行使等犯行，事證明確，堪以認定。
三、被告丁○○、庚○○雖否認收受賄賂而許以投票支持李誠智
    之犯行，惟查：
（1）被告丁○○業於警詢及偵查中，均坦承在己○○住處收受
     被告丙○○交付賄款10萬元，其中9萬元交夫庚○○用以賄
     賂18名選民，餘1萬元則由自己與庚○○各取5千等語（見
     94年度選他字第29號偵查卷第118頁、第135頁）；雖其後
     於審判中反覆其詞，辯稱因自己將剩餘用以交付賄賂的款
     項花用，為彌補差額，乃在警詢時宣稱自己與夫庚○○各
     取得賄款5千元云云。然當被告丁○○經審判長補充訊問其
     所花費賄款之數額及用途時，被告丁○○閃爍其詞、答非
     所問（見本院95年4月26日審判筆錄），因無所遁飾，乃復
     坦稱其偵查中之供述屬實。被告丁○○前後供述不一，然
     其所為賄款已自行花用之說，欠缺金額及用途之合理交待
     ，其情顯與事理有違，自難認可採。
（2）被告庚○○雖否認收受賄款5千元，但其妻即被告丁○○於
     調查站供述：「曾於94年11月間某日下午，與丙○○在己○○住所談論為李誠智從事賄選的確定票數，當日下午3時
     許，庚○○以電話聯絡告訴我可以賄選的票數為後沙2票、
     夏興4票、成功11票，因少算庚○○一票，更改為12票（見
     94 年度選他字第29號偵查卷第110頁），復於檢察官偵查
     中供稱：「‧‧‧另外我與我丈夫庚○○各拿5千元（同上
     卷第135頁）」、「11月初在丙○○跟我說了之後，在家中
     就與庚○○商量替幫主大哥（指丙○○）拉票的事宜，有
     意思將我們的兩票投給他小孩（指李誠智）」（同上卷第
     233頁）等語。被告丁○○前後供述一致，已具可信性；再
     參諸被告庚○○負責統計預備賄選選民人數，對其夫婦二
     人向丙○○回報可賄選之選民人數，與渠等收取用以賄賂
     選民之賄款13萬5千元，是否包括其夫妻二人，當知之甚詳
     ，以及扣案記載可賄選人數27人之統計表，記載成功12票
     ，復與丁○○供述包括其夫婦2票之數目相吻合等情，足認
     丁○○上述供詞堪以採信。
（3）被告丁○○坦承與夫庚○○收受賄款，並供稱除已交付陳
     戊○○、辛○○賄款各1萬元外，賄款餘額皆交付夫庚○○
     處理。被告庚○○乃被告丁○○之夫，丁○○當無對之構
     陷之理，前揭收受賄款之言，已屬可採；遑論被告庚○○
     既處理賄款事宜，對於賄款餘額何以並未返還丙○○，竟
     無言以對（見同前審判筆錄），賄款餘額既未返還出資人
     丙○○，又無交付其他人之事證，賄款確為被告丁○○、
     庚○○二人收受，應堪認定。
四、訊據被告甲○○矢口否認上開犯行，然被告甲○○已高齡82
    ，與被告庚○○父子為多年鄰居，並無深仇大怨，被告庚○○無由對之誣陷，是被告庚○○於本院審理時具結證稱：伊
    向甲○○表示有人買票，並詢問甲○○是否願賣票，本來係
    買甲○○一票，嗣陳萬清不但許以自己一票，向伊稱有更多
    票，並報選民票數給伊，後因案發，並未交付任何賄款予甲○○等語，應堪採信。復有被告丁○○與庚○○94年11月18
    日電話中提及加入被告甲○○告知可賄選選民人數之通訊監
    察譯文在卷可按，被告甲○○期約賄賂許以自己投票權，及
    預備行求賄選之犯行，足以認定。
五、按行為後法律有變更者，適用裁判時之法律。但裁判前之法
    律有利於行為人者，適用最有利於行為人之法律，刑法第2
    條第1項定有明文。查被告等人行為後，公職人員選舉罷免
    法於94年11月30日經總統以華總一義字第09400196881號令
    修正公布第89、90-1、91、91-1條條文；而修正第90條之1
    第1項原規定：「對於有投票權之人，行求期約或交付賄賂
    或其他不正利益，而約其不行使投票權或為一定之行使者，
    處5年以下有期徒刑，得併科新臺幣40萬元以上400萬元以下
    罰金。」，修正後將法定刑度提高為「3年以上10年以下有
    期徒刑，得併科新臺幣100萬元以上1,000萬元以下罰金。」
    ，比較修正前、後之法定刑度，修正前之法律顯對於被告較
    為有利，依前揭法條規定，自應適用最有利行為人之修正前
    法律。又按「公職人員選舉罷免法第90條之1第1項之賄選罪
    係以對於有投票權之人，行求期約或交付賄賂或其他不正利
    益，而約其不行使投票權或為一定之行使為構成要件。亦即
    須視行為人主觀上是否具有行賄之犯意，而約使有投票權人
    為投票權一定之行使或不行使；客觀上行為人所行求期約或
    交付之賄賂或不正利益是否可認係約使投票權人為投票權之
    一定行使或不行使之對價；‧‧‧上開對價關係，在於行賄
    者之一方，係認知其所行求、期約或交付之意思表示，乃為
    約使有投票權人為投票權一定之行使或不行使；在受賄者之
    一方，亦應認知行賄者對其所行求、期約或交付之意思表示
    ，乃為約使其為投票權一定之行使或不行使。‧‧‧應綜合
    社會價值觀念、授受雙方之認知及其他客觀情事而為判斷。
    」，最高法院著有92年台上字第893號判例可資參照。查被
    告丁○○交付選民陳戊○○、辛○○賄款時，雖僅言明投票
    時始告知投何候選人，然受賄者仍受行賄者之指示投票，且
    行賄者與受賄者均對投票權為一定行使有共識與認知，不因
    有否先行告知應選之候選人而受影響。被告丙○○辯稱丁○○交付賄款予陳戊○○、辛○○時未明示、默示約其投票權
    為一定之行使，不得依上開法條論處，應屬無據。
六、被告丙○○復辯稱賄款13萬5千元係依被告丁○○之要求交
    付，其主觀上並無對丁○○、庚○○買票之意；且該二人亦
    否認收受賄款各5千元，其或有預備行求賄賂之嫌，但未致
    交付賄賂之階段，不得逕以交付賄賂罪論之。然查，被告丙○○如上所述，既與被告壬○○、丁○○三人共生對於有投
    票權之人行求、期約及交付賄賂，約其於94年12月3日縣議
    員選舉時，投票支持李誠智之犯意聯絡，由壬○○、丁○○
    負責拉票、統計可賄選之選民人數，回報丙○○，再由丙○○支付賄款每票新台幣（下同）5千元。則被告丙○○因被
    告丁○○回報可賄選選民人數為27人，而交付13萬5千元予
    丁○○，無非係為交付賄賂予該27名選民，以達買票之目的
    ；至可賄選之27名選民確係為何人，對被告丙○○交付賄款
    賄選之本意不生影響；且由三人之犯意聯絡，及被告壬○○
    、丁○○負責拉票等情觀之，可稽被告丙○○認可被告壬○○、丁○○向任何有投票權人賄選，被告丁○○、庚○○並
    未排除在外。況被告丁○○、庚○○、陳戊○○、辛○○如
    前論述，均在丁○○回報之27名選民內，並由被告丙○○交
    付之13萬5千元中各收受5千元賄款，上開交付賄賂之行為，
    顯均在丙○○之犯意範圍，被告丙○○自難辭共同交付賄賂
    之罪責。
七、核（1）被告丙○○、丁○○、庚○○、壬○○、甲○○統
    計會報可賄選之選民（不含已交付賄款之選民），係犯公職
    人員選舉罷免法第90條之1第2項預備對於有投票權之人行求
    賄賂罪，且被告丙○○、丁○○、壬○○有犯意之聯絡與行
    為之分擔；另被告甲○○與被告庚○○、丁○○間有犯意之
    聯絡與行為之分擔，均為共同正犯。（2） 被告丁○○經行
    求、期約而最後交付賄賂，或於行求、期約當時即行自己收
    受賄款，及交付賄款予庚○○、陳戊○○、辛○○，係屬階
    段行為，均應依交付行為處斷（最高法院32年非字第28號判
    例要旨參照）。所為係犯公職人員選舉罷免法第90條之1第1
    項對於有投票權之人交付賄賂罪，且被告丙○○、丁○○、
    庚○○三人就該犯行有犯意之聯絡與行為之分擔，皆為共同
    正犯；又投票行賄罪所侵害之法益為國家選務執行之公正，
    故丁○○交付1萬元，同時賄賂陳戊○○、鄭明佳二人，以
    及交付1萬元同時賄賂辛○○與黃志忠，其所侵害之法益仍
    皆屬一個，祇成立單純一罪。至其多次交付賄款之行為，時
    間緊接，方法雷同，觸犯構成要件相同之罪名，顯係基於概
    括犯意所為，應依連續犯論以一罪，並加重其刑。被告丙○○、丁○○、庚○○所犯上開預備對於有投票權之人行求賄
    賂，與連續交付賄賂二罪間有方法、目的之牽連關係，應從
    一重之連續對於有投票權之人交付賄賂罪處斷。（3） 被告
    丁○○、庚○○許以自己投票權為一定行使而受賄，均犯刑
    法第143條第1項之投票受賄罪，其期約進而收受賄款，為階
    段性行為，不再論以期約賄賂罪；而被告甲○○許以自己投
    票權為一定之行使，則犯同法條之投票期約罪。被告丁○○
    、庚○○所犯投票受賄，與連續交付賄賂罪間；被告甲○○
    所犯投票期約罪，與預備對於有投票權之人行求賄賂二罪間
    ，犯意個別，方法互殊，均應分論併罰之。另丁○○對於公
    職人員選舉罷免法第90條之1第1項所列刑事案件之犯罪嫌疑
    人，於偵查中供述與該案案情有重要關係之待證事項或其他
    共犯之犯罪事證，因而使檢察官得以追訴該案之其他共犯者
    ，並經檢察官事先同意（見94年度選他字第29號卷第112 頁
    ），依證人保護法第14條第1項減輕其刑；被告甲○○行為
    時已滿80歲，依刑法第18條第2項規定，亦減輕其刑。
八、爰審酌被告等漠視賄選嚴重戕害民主制度及政府極力宣導禁
    絕賄選之努力，非法協助候選人競選之犯罪動機、目的、手
    段，以及被告丙○○國小畢業，開設營造公司，有相當之經
    濟能力，不思善用財力協助其子正當競選；被告丁○○國中
    畢業，當知賄選乃違法之事；被告庚○○高職畢業，育有三
    子，二人就讀高中，一人國中，卻未能樹立良好榜樣；被告
    壬○○與被告丙○○交情甚篤而生犯意；被告甲○○年邁獨
    居之生活狀態，以及渠等犯罪後之態度等一切之情狀，分別
    量處如主文所示之刑，除被告丙○○外，其餘被告併諭知易
    科罰金之折算標準，及定應執行刑；另依公職人員選舉罷免
    法第98條第3項、刑法第37條第2項規定，宣告如主文所示之
    褫奪公權。又被告甲○○未曾受有期徒刑以上刑之宣告，有
    卷附台灣高等法院被告前案紀錄表為憑，經此科刑教訓，當
    已知所警惕，無再犯之虞，本院認所科之刑以暫不執行為適
    當，並予宣告緩刑3年，期以自新。被告丙○○交付被告丁○○預備及用以交付賄賂之13萬5千元（含扣案1萬元），及
    被告丁○○、庚○○收受之賄賂各5千元，依公職人員選舉
    罷免法第90 條之1第3項、刑法第143條第2項宣告沒收；扣
    案載有賄選人數統計表1紙，及李誠智宣傳文宣10張為被告
    丁○○所有，供其犯罪所用之物，併依刑法第38條第1項第2
    款、第3項規定宣告沒收。
據上論斷，應依刑事訴訟法第299條第1項前段，公職人員選舉罷
免法第90條之1第1項、第2項、第3項、第98條第3項，證人保護法
第14條第1項，刑法第11 條、第2條第1項但書、第28條、第56條
、第143條第1項、第2項、第18條第2款、第41條第1項前段、第
51條第5款、第8款、第9款、74條第1款、第37條第2項、第38條
第1項第2款，罰金罰鍰提高標準條例第1條前段、第2條，判決如
主文。
本案經檢察官席時英到庭執行職務
中    華    民    國    95    年    5    月    17    日
                  刑事庭   審判長法  官  康樹正
                                 法  官  林鈺琅
                                 法  官  魏玉英
上正本證明與原本無異。
如不服本判決，應於判決送達後10日內，向本院提出上訴狀。
                                 書記官  董培祥
中    華    民    國    95    年    5    月    17    日
附錄本案論罪科刑法條全文
刑法第143條第1項：
有投票權之人，要求、期約或收受賄賂或其他不正當利益，而許
以不行使其投票權或為一定之行使者，處3年以下有期徒刑，得
併科5千元以下罰金。
公職人員選舉罷免法第90條之1第1項、第2項：
對於有投票權之人，行求期約或交付賄賂或其他不正利益，而約
其不行使投票權或為一定之行使者，處5年以下有期徒刑，得併
科新台幣40萬元以上4百萬元以下罰金。
預備犯前項之罪者，處 1 年以下有期徒刑。


司法院資訊處製作；財團法人民間司法改革基金會備份。
